【裁判字號】    89,海商上,2
【裁判日期】    900109
【裁判案由】    損害賠償
【裁判全文】
臺灣高等法院高雄分院民事判決  八十九年度海商上字第二號
  上  訴  人  太平產物保險股份有限公司
  法定代理人  甲○○
  訴訟代理人  許志勇律師
  被上訴人    立榮海運股份有限公司  設台北市中山區○○○路○段一七二號六樓
  法定代理人  乙○○                住台北市中山區○○○路○段一七二號六樓
  訴訟代理人  張訓嘉律師
右當事人間請求損害賠償事件，上訴人對於中華民國八十九年八月十八日臺灣高雄地
方法院八十八年海商字第五號第一審判決提起上訴，本院判決如左：
      主      文
上訴駁回。
第二審訴訟費用由上訴人負擔。
      事      實
甲、上訴人方面：
一、聲明：求為判決：(一)原判決廢棄。(二)被上訴人應給付上訴人新台幣（下同）一百
    零五萬元，暨自起訴狀繕本送達翌日起至清償日止，按年息百分之五計算之利息
    。(三)上訴人願供擔保，請准宣告假執行。
二、陳述：除與原判決記載相同，茲予引用外，補稱：
  (一)本件上訴人主張權利之依據係被上訴人所簽發之載貨證券，依該載貨證券背面條
    款第一條第四項規定，該載貨證券所謂之海牙規則（Hague  Rules），係指一九
    二四年八月二十五日於布魯塞爾簽訂之統一有關載貨證券若干規則國際公約並包
    括對該公約之修改，包括一九六八年海牙威士比修正議定書；依第五條規定，因
    該載貨證券所表彰之海上貨物運送契約，悉依第一條第四項所定義之海牙規則定
    其效力。由被上訴人所簽發之載貨證券前述規定可知，被上訴人已明白表示，對
    於本件貨物運送契約，其願以海牙規則及其後之修正議定書為準據法。準此，本
    件有關運送契約部份之準據法應係雙方當事人合致之一九二四年海牙規則及其後
    之修正議定書（包括一九六八年海牙威士比修正議定書、一九七九年SDR 修正議
    定書），而非我國修正前海商法。
  (二)系爭受損貨物係裸裝貨物，裝載於平板櫃上，四周並未如一般裝載於貨櫃內之貨
    物四周尚有櫃壁保護，因此較一般裝載於貨櫃內之貨物易於受損，被上訴人係一
    專門從事海上貨物運送之大公司，對此情形應知之甚稔，因此被上訴人在堆積、
    裝載此種貨櫃時，更應謹慎小心為之，而且應將平板貨櫃貨物所具有之易於受損
    之特性考慮進去，亦即於堆存、運送中應較一般貨櫃貨物之運送更為注意，必須
    如此始得謂為已履行其貨物照管義務。
  (三)依被上訴人所提出之航海日誌記載，該輪於八十七年十月十五日即已知悉於預定
    航路上會遭遇瑞伯颱風，則立昇輪之船長、海員理應加強所承載貨物之固定、繫
    縛工作，尤其對於堆積於甲板上最上一層裝載於平板櫃上之系爭貨物，為防止系
    爭貨物遭颱風引起之大風浪吹襲受損，更應該加強系爭貨物之固定、繫縛工作，
    務必使系爭貨物得以緊緊地固定於平板櫃上，始能謂被上訴人已盡到貨物照管及
    注意義務。
  (四)系爭貨物係裝載於平板貨櫃上，而較一般貨物更容易受損，被上訴人理應將其裝
    載於船艙內始為妥適，縱使須裝載於甲板上，亦應將其裝載於甲板上第一層，惟
    被上訴人卻不顧系爭貨物較一般裝載於貨櫃內之貨物易於受損之事實，將系爭貨
    物裝於立昇輪甲板上最上一層，致使系爭貨物一遭遇風浪即自甲板上摔落。由此
    足見被告對系爭貨物之堆積並不適當。被上訴人此種堆存貨物方式，豈可謂為無
    過失。
  (五)再者立昇輪上所承載之貨櫃共計有三百八十八只，其中四十呎貨櫃有一百四十七
    只，二十呎貨櫃有二百三十四只，四十呎空櫃有五只，二十呎空櫃有二只。而裝
    載於甲板上之貨櫃，除裝載系爭貨物之四只平板櫃外，尚有其他數十只普通貨櫃
    ，惟只有系爭貨物自貨櫃上掉到甲板上，其他貨櫃則安然無恙。由此亦足證明被
    上訴人將裝載系爭貨物之平板櫃堆積於甲板上最上一層之堆積方式並不適當，否
    則焉有裝載於甲板上之其他普通貨櫃未受絲毫損壞，獨獨裝載於四只平板櫃上之
    系爭貨物全部掉落甲板上之理！
  (六)被上訴人所提出與船舶設備相關之證書，係對立昇輪船體及船上相關設備檢驗後
    所製作之文書，並非對立昇輪本航次貨櫃裝載、堆積情況所為之檢查。因此，充
    其量只能證明立昇輪於檢驗時之船體、設備情況，惟無法證明貨物裝載之情況，
    更無法證明被上訴人對貨物之裝載、堆積確係妥適、無過失。
三、證據：援用原審所提出證據。
乙、被上訴人方面：
一、聲明：求為判決：駁回上訴。
二、陳述：除與原判決記載相同，茲予引用外，補稱：
  (一)本件立昇輪於發航前及發航時，已持有各項檢驗之合格證書，再輔以立昇輪上所
    配置之船員，皆足資證明立昇輪具有適航性及適載性，符合舊海商法第一０六條
    之規定無疑。
  (二)查系爭貨物於裝船時，運送人完全依照貨物積載圖將貨物堆放固定，且貨物上並
    未再堆放其他貨櫃以避免重物之擠壓。其次，系爭貨物係包裝於十二只木箱內，
    箱內鈦管全部以塑膠套封裝，外面再覆以牛皮紙，而且包裝之木箱再用二十七條
    鋼索固定，不論是包裝方法，抑或保護措施，皆極為強固，要無疑義。再者，於
    立昇輪之航程中，船長及海員一再注意貨物綑綁之情形，尤其當海上風力逐漸增
    強之際，立昇輪船長更是檢視貨物之繫固情況，莫敢稍怠。綜上，本件運送人及
    立昇輪之船長、海員對實已盡到舊海商法第一０七條之貨物照管及注意義務自明
    。
三、證據：援用原審所提出證據。
      理      由
壹、程序方面：
    我國新修正之海商法業於八十八年七月十四日經總統公布施行，其中第七十八條
    第一項規定：「裝貨港或卸貨港為中華民國港口之載貨證券所生之爭議，得由我
    國裝貨港或卸貨港或其他依法有管轄權之法院管轄。」，本件系爭貨物之卸貨港
    為我國之高雄港，此為兩造所不爭執，而本件上訴人亦有依載貨證券為請求之依
    據，是依程序重新原則及前述法條規定，原審對本件訴訟自有管轄權，合先敘明
    。
貳、實體方面：
一、本件上訴人主張：訴外人台塑公司向日本商Sumisho  Metalex  Corporation 購
    買貨物乙批，共十二件，裝於四只四十呎平板櫃上，由被上訴人以UNI-ORIENT輪
    （下稱立昇輪）第0619AS-046航次運送。惟台塑公司於貨物卸載港（高雄港）受
    領貨物時，發現裝於編號TOLU0000000、TOLU00000000只貨櫃中之四件貨物受有
    損壞，台塑公司因此受有六百十八萬六千八百八十八元之損失。伊係系爭貨物保
    險人，已依約賠償台塑公司前述損害，伊自得基於保險代位及債權轉讓之規定向
    被上訴人請求賠償。而依被上訴人所提出各項檢驗證書，並不能證明該立昇輪確
    具有堪航能力。且依中央氣象局對瑞伯颱風所發佈之颱風警報資料及被上訴人為
    專業運送人之立場來判斷，被上訴人均不得以遭遇瑞伯颱風為由，主張不負賠償
    責任。又縱屬天災或航路上危險，亦因被上訴人對系爭貨物之堆積並不適當，且
    對貨物之卸載有疏失，顯未履行貨物之照管義務，因此被上訴人對系爭貨物所受
    之損害當然須負賠償責任。爰依債務不履行及侵權行為之法律關係，求為命被上
    訴人給付一百零五萬元，及其法定遲延利息之判決。
二、被上訴人則以：本件系爭船舶立昇輪於八十七年十月十三日自德山港發航前及發
    航時已具備適航性及適載性。且伊對系爭貨物已盡必要之注意義務。又立昇輪因
    突遇瑞伯颱風而造成貨損，伊自得援引舊海商法第一百十三條第二款或第四款主
    張免責。縱使伊不得依舊海商法第一百十三條主張免責，仍得主張同法第一百十
    四條第二項之單位責任限制，伊並無侵權行為等語，資為抗辯。
三、經查，本件上訴人主張訴外人台塑公司向日本商Sumisho Metalex  Corporation
    購買貨物乙批，由被上訴人以立昇輪第0619AS-046航次運送，惟台塑公司於貨物
    卸載港（高雄港）受領貨物時，發現四件貨物受有損壞，台塑公司因此受有六百
    十八萬六千八百八十八元之損失之等情，業據上訴人提出被上訴人所出具之載貨
    證券一紙及國泰公證股份有限公司出具之公證報告一份為證（見原審卷八至一二
    頁），復為被上訴人所不爭執，自堪信為真實。又上訴人主張其為系爭貨物之保
    險人，已依約賠償台塑公司前述損害，而台塑公司係合法之載貨證券持有人之事
    實，亦經上訴人提出保險契約及其中譯本各一件、台塑公司出具之收據及其中譯
    本各一件為證（見原審卷一三、一二七至一三三頁），且經原法院向華南商業銀
    行民生分行函查結果表示台塑公司確實取得經該行背書之載貨證券等語，並為被
    上訴人所不爭執，亦堪信為真實。
四、本件上訴人請求之依據有三：（一）運送契約。（二）載貨證券。（三）侵權行
    為之法律關係，惟因本件貨損之發生地係在日本至台灣之航道上，故此為一涉外
    民事案件，應依涉外民事法律適用法之規定，以決定本案應適用之準據法，茲就
    上訴人請求之依據分述之：
（一）運送契約部分：上訴人主張依據涉外民事法律適用法第六條第一項之規定，本
      件有關運送契約部份之準據法，應係海牙規則，縱然非係海牙規則，惟被上訴
      人所負之賠償責任亦應依海牙規則之規定云云。惟查，本件運送契約係存在於
      被上訴人與日商公司間，且係由被上訴人簽發載貨證券，此為兩造所不爭執，
      惟載貨證券簽發後，運送人即本件被上訴人對於載貨證券持有人，應依載貨證
      券之記載負其責任，且在載貨證券持有人行使權利期間，託運人對於運送人依
      運送契約所得行使之權利，處於休止狀態，不能再予行使，其目的在於防止運
      送人受雙重請求之危險，故本件既已由被上訴人簽發載貨證券，則本件運送契
      約已處於休止狀態，是上訴人以運送契約為其請求依據，自無理由，應予駁回
      。而上訴人不得以運送契約為其請求依據，本院自亦不需再審酌本件運送契約
      所應適用之準據法，是上訴人主張本件運送契約部份之準據法應係海牙規則云
      云，自不足採。
（二）載貨證券部分：上訴人依據該載貨證券背面條款第一條第四項規定，認為載貨
      證券部份之準據法，應係一九二四年海牙規則及其後之修正議定書，而非我國
      海商法云云。惟查，本件係保險公司即上訴人代位受貨人即台塑公司，憑載貨
      證券向運送人即被上訴人行使權利，受貨人與運送人雙方均為中華民國人，自
      應適用我國法，託運人即日商Sumisho  Metalex Corporation在本件以載貨證
      券為訴訟標的之法律關係中並非當事人，其準據法之確定，自不受託運人為不
      同國籍之影響（最高法院六十七年度第四次民事庭庭推總會決議（二）參照）
      ，是上訴人主張載貨證券部分之準據法應係一九二四年海牙規則及其後之修正
      議定書，自不足採。
（三）侵權行為部分：上訴人依據涉外民事法律適用法第九條第一項規定，主張本件
      侵權行為準據法，應依侵權行為之發生地即巴拿馬，故應適用巴拿馬法律云云
      。惟查，我國涉外民事法律適用法第九條第一項就侵權行為準據法之規定，係
      採侵權行為地法及我國法之併用主義，即依我國法律之規定認為不能成立侵權
      行為時，則不論外國法之規定如何，均無成立侵權行為之餘地，是須先依我國
      法就侵權行為之規定為審查後，如認為成立侵權行為，始須再依本件侵權行為
      地即巴拿馬之法律審查是否成立侵權行為。又我國民法第一百八十四條係就一
      般侵權行為所為之規定，但本件上訴人另有以載貨證券為其請求依據而應適用
      我國海商法之規定，已如前述，即我國海商法已針對海上運送之特殊性，就運
      送人之舉證責任及免責有特別規定，是上訴人主張本件侵權行為準據法仍須依
      據我國民法第一百八十四條之規定先予審查，且須適用我國海商法之特別規定
      。
（四）綜上所言，上訴人以運送契約為請求依據，核屬無據，應予駁回。至於依據載
      貨證券及侵權行為之規定請求債務不履行及侵權行為之損害賠償，均應適用我
      國法律為準據法，且因本件貨物損害發生時，為八十七年十月間，而現行海商
      法係於八十八年七月十四日公布施行，並於同年七月十六日生效，故依法律不
      溯既往之原則，本件應適用八十八年七月修正前之海商法（下稱舊海商法），
      併予敘明。
五、按舊海商法第一百十三條第二、四款規定：「因海上或航路上之危險或意外事故
    、天災所發生之毀損或滅失，運送人不負賠償責任。」，惟同法第一百零六條第
    一項規定：「運送人於發航前及發航時，對於左列事項，應為必要之注意及措置
    ：一、使船舶有安全航行之能力。二、配置相當海員設備及船舶之供應。三、使
    貨艙、冷藏室及其他供載運貨物部分適合於受載運送與保存。」，又第一百零七
    條規定：「運送人對於承運貨物之裝卸、搬移、推存、保管、運送及看守，應為
    必要之注意及處置。」，故運送人在主張舊海商法第一百十三條之免責事由前，
    需先證明船舶於發航前及發航時具有堪航能力（即前述第一百零六條第一項），
    且已為必要之注意及處置（即前述第一百零七條），始能主張舊海商法第一百十
    三條事由之一而免責。是本件之關鍵點即兩造之爭點，在於一、本件運送貨物之
    立昇輪是否具備適航性與適載性（即堪航能力）？二、被上訴人是否已對貨物為
    必要之注意及處置？三、被上訴人得否主張因遭遇海上意外事故或天災而免責？
    ，茲分述之：
（一）本件運送貨物之立昇輪是否具備適航性與適載性？
      按關於運送人提供具有堪航能力船舶之義務，包括下列三種：１「狹義之堪航
      能力」，即使船舶有安全航行之能力，船舶於發航前及發航時，須有堅固之構
      造，足堪航行，惟法律僅要求船舶具有安全航行之相對能力，苟其能抗拒預定
      航程所可預見之危險，即足認其有安全航行之能力，並非強求船舶必須具有足
      以抗拒海上任何危險之絕對能力。此項能力之有無，與其航線、氣候以及路程
      之長短、裝載貨物之輕重至有關連，應就具體情事予以認定，不能一概而論。
      ２「運航能力」，即配置相當之海員設備及船舶之供應。船舶於發航時所配置
      之海員，應合乎一定之標準，不僅人數不能短少，即海員之資格、技術亦須經
      國家考選及格，始得雇用。船舶設備、屬具，以及燃料、水、食糧、醫藥等必
      需品之供應，亦應充分。３「堪載能力」，即使貨艙、冷藏室及其他供載運貨
      物部分適合於受載運送與保存，有無堪載能力，應依貨物之種類、性質而定。
      又參以海商法之立法意旨在於鼓勵海商活動之發達，在調和託運人之利益下，
      盡量減輕運送人之責任，以使人人勇於從事海上商業活動，促進海上事業之發
      展與進步，經查：
    １本件系爭船舶立昇輪確為巴拿馬籍之合法船舶，且曾完成載重線檢驗、貨船安
      全結構檢驗、貨船安全設備檢驗、貨船安全無線電檢驗，此有被上訴人提出上
      訴人對其形式上真正不爭執之巴拿馬共和國發給之國籍證書、美國驗船協會歲
      驗合格發給之船籍證書、船舶載重線證書、貨船安全結構證書、貨船安全設備
      證書及貨船安全無線電證書及記錄表各一紙（見原審卷一０三至一０八頁、二
      四三至二四五頁）為證。雖上訴人主張，被上訴人所提出之前述文書，僅係船
      舶作例行性檢驗所製發之證書，並無法證明立昇輪於上開時日期發航時，確有
      安全航行能力云云。惟查，船舶既經航政主管機關施行檢查，其檢查結果，當
      事人非不得以之為證據方法而主張之，且參以被上訴人所提出之到港狀況表及
      啟航狀況表（見原審卷二四七頁），立昇輪於八十七年十月十三日到達日本德
      山港及離開德山港時之船舶狀況，並無問題，且立昇輪於本次航行中曾遭遇瑞
      伯颱風，仍能安抵我國高雄港，足見立昇輪於八十七年十月十三日發航時，確
      已具有安全航行能力。是上訴人之前述主張並不足採，本件立昇輪於發航時具
      備安全航行能力，應可認定。
    ２再者，本件立昇輪上共配置二十二名船員，皆領有合格證書，此有被上訴人提
      出之立昇輪船員名冊及立昇輪船員所持有之證書明細表各一份（見原審卷二四
      八至二五０頁）在卷可稽。準此，立昇輪實已配置相當之海員，是立昇輪於發
      航時亦具備運航能力，亦可認定。
    ３本件系爭貨物為鍋爐用鈦金屬管，均裝載於平板貨櫃內，被上訴人有依照積載
      圖將之堆放固定，其上未再堆放其他貨櫃，以避免重物擠壓，此有被上訴人提
      出之貨物積載圖及系爭貨櫃積載圖各一紙在卷可憑（見原審卷一一八、一一九
      頁），且系爭貨物係包裝於十二只木箱內，箱內鈦管全部以塑膠套封裝，外覆
      以牛皮紙包裝，而該木箱係以二十七條鋼條固定，此亦有上訴人提出之公證報
      告一紙（見原審卷九、一０頁）為證，且上訴人對此均不爭執，是可知被上訴
      人已依積載圖之規定堆放貨物，且將其全部置放於木箱內，又用塑膠套及牛皮
      紙包裝，再用二十七條鋼條加以固定，其強度效用已極其強固且所為之保護措
      施可認已相當完善，足見立昇輪於發航時已具備堪載能力。上訴人主張被上訴
      人將裝載系爭貨物之平板櫃裝載於甲板上最上一層之堆積方式並不適當云云。
      惟查，本件系爭貨物係用所謂平板櫃裝載，而平板櫃並非一般貨櫃，其上方及
      四周左右並無障壁可供保護，是其必然被推放於所有貨櫃之最上層，不可能在
      下層或中間，因如此會被其他貨櫃擠壓，故被上訴人將本件裝載貨物之平板櫃
      置放於甲板最上層，並無不當，且如前所述，被上訴人已用各種方式如木箱、
      塑膠紙、牛皮紙及鋼條等，使貨物避免直接與外界接觸，亦有防水措施且固定
      方式已甚為牢靠，自難認被上訴人有何未盡裝載貨物之注意義務。
    ４綜上所述，立昇輪於發航時已具備適航性與適載性，是被上訴人抗辯系爭船舶
      立昇輪於發航時具有堪航能力，自屬有據。
（二）被上訴人是否已對貨物為必要之注意及處置？
      如前所述，被上訴人於發航時已就貨物之裝載及堆存已盡必要之注意義務，且
      立昇輪之船長於整個航程中，不論是否已遭遇瑞伯颱風，皆依規定指示船員檢
      查、綑綁、固定貨物，例如於八十七年十月十五日六時、同日十三時、同日二
      十時，十六日十二時、同日十六時三十分、同日十七時、同日二十四時等，此
      有被上訴人提出之立昇輪航海日誌及立昇輪船長海事報告各一份在卷可證（見
      原審卷五０至五八頁），是可知船長及海員在遭遇颱風，此一相當危險之天災
      時，仍能按時檢查貨物之綑綁狀況，使其能維持緊實狀態，自難認被上訴人有
      何未盡貨物之保管、運送之義務。上訴人雖主張船長所製作之航海日誌及海事
      報告，不能作為唯一證據云云。惟查，船長於航行中本需依法製作航海日誌或
      海事報告，如其欲為虛偽之記載，有遭致刑事責任之後果，況本件上訴人又未
      能提出船長之航海日誌有何虛偽之處，且海事報告除船長外又有大副及輪機長
      為見證人，並非船長一人所得任意製作，是上訴人之前述主張，並不足採。綜
      上，被上訴人已對貨物於發航時及航程中均已盡必要之注意義務，自應認被上
      訴人已對貨物為必要之注意及處置。
（三）被上訴人得否主張因遭遇海上意外事故或天災而免責？
      按舊海商法第一百十三條第二、四款所指海上或航路上之危險係包括一切存在
      於海洋及與海洋相通之航路上之危險或意外事故。本件被上訴人辯稱係因航行
      中遭遇瑞伯颱風而造成貨損，自得援引舊海商法第一百十三條第二款或第四款
      主張免責等語。經查：
    １被上訴人所屬立昇輪於八十七年十月十三日六時三十分自日本德山港啟航後，
      於同月十五日四時許，氣象仍屬微風、中浪、浪捲大、天氣陣雨、船舶搖晃厲
      害，十五日六時、十三時許（十三時二十分許船舶位置在彭佳嶼附近），檢查
      並綁緊貨物，且預定於十五日十七時四十分抵達基隆港，但於十六時許，接獲
      通知，因ＺＥＢ颱風（即瑞伯颱風）之故，基隆港關閉，而此時船長亦下令減
      速並改變航向以避颱風，至同日二十四時許，氣象轉劇為暴風雨、強風每小時
      超過七十哩（即風速每秒達三十一公尺，相當於十一級風），迨至十六日一時
      三十分許，氣象更加劇為颶風、浪與浪捲異常，船舶搖晃非常厲害（至四十五
      度），系爭貨物掉落受損等情，有航海日誌及海事報告各一份在卷可稽（見原
      審卷五０至五八頁），是被上訴人所屬立昇輪在貨損當時，其位置確在瑞伯颱
      風暴風圈內，即本件系爭貨物確因遭遇瑞伯颱風，並導致貨損。
    ２雖上訴人主張被上訴人係一船公司，以運送海上貨物為業，船舶長年行駛於海
      上，對海上氣象資料，及颱風可能之動向、影響範圍，理應較一般社會大眾具
      有專業知識，則被上訴人對中央氣象局所發佈之瑞伯颱風相關資料，當知之甚
      稔，被上訴人既然有此認知，則對嗣後所遭遇之瑞伯颱風，當然不得認係航路
      上意外事故或天災，而主張免責云云，惟查近來科技發達，天氣預報日新月異
      ，颱風之預測已甚正確，若明知颱風逼近，而仍貿然發航，致貨物毀損滅失，
      固不得諉係天災而主張免責，但此係指明知颱風形成且發生，而仍發航且朝向
      颱風航行而言。本件立昇輪發航時間為八十七年十月十三日六時三十分，自日
      本德山港啟航，此有當日之航海日誌可證（見原審卷一一七頁），而根據中央
      氣象局颱風警報發布概況表（見原審卷一０九頁）表示，該局係於八十七年十
      月十三日下午二時二十分，始就瑞伯颱風首次發布海上颱風警報，其間相差已
      有七、八個小時之久，是立昇輪於開航之際，瑞伯颱風警報根本尚未發布海上
      颱風警報，即當時其預定之航路仍屬安全航行範圍，故被上訴人對該颱風之走
      向、強度等仍無法預知，當然亦無法預先採取任何防範措施如延期發航；再者
      ，本件被上訴人係以運輸貨品為業之海上運送人，而非以研究、報導氣象為業
      之氣象專家，且雖現代氣象科學進步神速，然颱風之形成，終屬氣象上之偶然
      狀態，並非某特定區域、特定時間之經常性氣象狀態，又颱風形成後其方向、
      速度、風力皆屬變幻莫定，況且氣象預測係就數萬平方公里區域而為概略預測
      ，並非特別針對特定船舶所在之特定時、地而為預測。從而，上訴人主張被上
      訴人應可預測會遭遇瑞伯颱風，其發航有所不當云云，亦無足採。
    ３又上訴人主張縱使立昇輪於前述期間確實遭遇瑞伯颱風，惟亦係在七級風暴風
      半徑範圍內，而基隆海域八十五年、八十六年十月份瞬間平均風力亦在七級風
      以上，因此立昇輪所遭遇之七級風風浪，並未超越基隆海域歷來最大風力範圍
      ，是立昇輪所遭遇之風浪自不能認係天災或航路上危險云云。惟查，依據原審
      向交通部中央氣象局函調瑞伯颱風之海上陸上颱風警報資料、八十七年十月十
      一日及十二日之天氣預報資料及小型天氣圖上之記載：中心附近最大風速每秒
      四十五公尺（即十四級風），瞬間最大陣風每秒五十五公尺（即十六級風），
      七級風暴風半徑三百公里，十級風暴風半徑一百五十公里等語可知，並非表示
      在距離中心一百五十公里內均為十級風，一旦距離一百五十一公里，馬上變成
      七級風，即前述數值均僅係平均數，並非相當精準地預測何時、何地為幾級風
      速，是只要在颱風暴風半徑之威力範圍內，均有可能遭遇七級至十級風，甚且
      最大之風速十六級風，是上訴人以立昇輪僅在七級風暴風半徑範圍內，遽認立
      昇輪僅會遭遇七級風之強風，自不足採。至於上訴人所陳稱基隆海域八十五年
      、八十六年十月份瞬間平均風力亦在七級風以上，因此立昇輪所遭遇之七級風
      風浪，並未超越基隆海域歷來最大風力範圍乙節。經查依據中央氣象局逐年逐
      月氣象資料顯示，八十五年及八十六年十月間台灣海峽基隆附近海域出現之最
      大風力確為七至八級風，但此為瞬間最大風力，而其最大平均風力僅為五級風
      ，是上訴人並不能以基隆地區十月中瞬間出現之最大風力來對比本件立昇輪所
      遭遇瑞伯颱風之平均風力，否則在相同條件下，立昇輪所遭遇者應是十六級風
      ，而非上訴人所述之七級風而已，況如前所述，立昇輪有可能遭遇七級至十級
      風侵襲，甚且最大之風速十六級風，是上訴人以立昇輪所遭遇之風浪，並未超
      越基隆海域歷來最大風力範圍之主張，亦不足採。
六、綜上所述，本件立昇輪於發航時已具備適航性與適載性（即堪航能力），且被上
    訴人已對貨物為必要之注意及處置，又立昇輪於航行中係因遭遇最大風力高達十
    六級風之瑞伯颱風，已非人力所能參與或控制，自屬海上之危險或天災，其因此
    導致貨物損害，被上訴人抗辯得依舊海商法第一百十三條第一項第二、四款之規
    定，主張屬於海上或航路上之危險或意外事故及天災而免責等語，自屬有據。上
    訴人訴請被上訴人本件賠償，為無理由，不應准許。原審為上訴人敗訴之判決，
    並駁回其假執行之聲請，經核並無不合。上訴意旨，指摘原判決不當，求予廢棄
    改判，為無理由，應予駁回。
七、據上論結，本件上訴為無理由，依民事訴訟法第四百四十九條第一項、第七十八
    條，判決如主文。
中      華      民      國    九十      年      一      月      九      日
                                      臺灣高等法院高雄分院民事第四庭
~B1審判長法官  王錦村
~B2法      官  許明進
~B3法      官  曾錦昌
右為正本係照原本作成。
如對本判決上訴，須於判決送達後二十日內向本院提出上訴狀，未表明上訴理由者，
，應於上訴後二十日內向本院提出理由書（均須按他造當事人之人數附繕本）。上訴
時應提出委任律師或具有律師資格之人之委任狀，並依附註條文規定辦理。
中      華      民      國    九十      年      一      月      十五    日
~B法院書記官  施耀程
附註：
民事訴訟法第四百六十六條之一：
對於第二審判決上訴，上訴人應委任律師為訴訟代理人，但上訴人或其法定代理人具
有律師資格者，不在此限。
上訴人之配偶、三親等內之血親、二親等內之姻親，或上訴人為法人、中央或地方機
關時，其所屬專任人員具有律師資格並經法院認為適當者，亦得為第三審訴訟代理人
。
第一項但書及第二項情形，應於提起上訴或委任時釋明之。
                                                                        Ｄ


司法院資訊處製作；財團法人民間司法改革基金會備份。
